【裁判字號】    97,上,486
【裁判日期】    970723
【裁判案由】    侵權行為損害賠償
【裁判全文】
臺灣高等法院民事判決                   97年度上字第486號
上  訴  人  己○○
訴訟代理人  黃文明律師
被  上訴人  甲○○
            乙○○
            丙○○
            戊○○
            丁○○
共      同
訴訟代理人  林添進律師
複  代理人  柴健華律師
上列當事人間請求侵權行為損害賠償事件，上訴人對於中華民國
97年3月25日臺灣桃園地方法院96年度訴字第284號第一審判決提
起上訴，本院於97年7月9日言詞辯論終結，判決如下：
    主      文
原判決駁回上訴人後開第二項之訴部分，及訴訟費用之裁判均廢
棄。
被上訴人等應連帶給付上訴人新台幣陸拾伍萬捌仟零壹拾壹元，
及被上訴人甲○○、乙○○、丁○○各自民國九十六年二月十七
日起、被上訴人丙○○自民國九十六年二月二十七日起、被上訴
人戊○○自民國九十六年二月二十八日起，均至清償日止，按週
年利率百分之五計算之利息。
其餘上訴駁回。
第一、二審訴訟費用，由被上訴人等連帶負擔百分之二十七，餘
由上訴人負擔。
    事實及理由
壹、程序部分：
    本件上訴人經本院合法通知，未於言詞辯論期日到場，經核
    無民事訴訟法第386 條各款所列情形，爰依被上訴人之聲請
    ，而為一造辯論判決，合先敘明。
貳、實體部分：
一、上訴人起訴主張：被上訴人之被繼承人楊何彩碧（以下稱楊
    何彩碧）理應知悉就房屋交易市場之通常交易觀念，屋內是
    否曾發生有人「非自然身故」之情事，即俗稱之「凶宅」，
    乃屬房屋交易之重要資訊，蓋購買者知有上情，多因心生畏
    怖而無購買意願，故影響房屋之交易價值甚鉅。詎楊何彩碧
    於民國（下同）95年9月21日下午2時許，自其位在門牌號碼
    桃園縣中壢市○○○街7號「10樓」之1之住處跳樓自殺，並
    隕落在同址大廈2 樓，即上訴人所有之門牌號碼桃園縣中壢
    市○○○街7 號2樓之1房屋（以下稱系爭房屋）之陽台處而
    身亡，致系爭房屋變成凶宅，產生房屋貶值之價格損失新臺
    幣（下同）2,415,000 元。是楊何彩碧自殺行為，核屬侵害
    上訴人不動產之侵權行為而應負損害賠償責任，又楊何彩碧
    之繼承人即被上訴人甲○○、乙○○、丙○○、戊○○、丁
    ○○等5 人本於繼承之法律關係，自應繼承該項損害賠償債
    務。爰依民法第184條第1項前段、後段及第1148條、第1153
    條第1 項之規定，請求楊何彩碧之繼承人即被上訴人賠償上
    訴人系爭房屋貶值之損害。求為判決：(一)被上訴人應連帶給
    付上訴人2,415,000 元，及起訴狀繕本送達翌日起至清償日
    止，按年息5%計算之利息。(二)如受勝訴判決願供擔保請准宣
    告假執行。
二、被上訴人則以：楊何彩碧雖死於系爭房屋之陽台，然此乃意
    外墜樓而非蓄意自殺，故楊何彩碧應無肇使系爭房屋貶值之
    故意或過失可言。況且，依一般通念對凶宅之定義係指房屋
    內曾發生兇殺奪命之事件，楊何彩碧從其住處10樓意外隕落
    ，僅繼而在系爭房屋陽台著地而發生死亡結果，並非屬自始
    即在系爭房屋發生命案之情形，故顯與民間所稱之凶宅定義
    不相當，上訴人自無因系爭房屋成為凶宅而受有損害。再者
    ，上訴人既未將系爭房屋予以出售，其主張之貶值僅為想像
    概念，實際上尚未發生，因此亦不能認為上訴人受有何等房
    屋貶值之損害。退步而言，縱認為系爭房屋因上情而成為凶
    宅，然房屋是否因曾有人於此身亡而貶值，僅屬於個人主觀
    面及心理面之範疇，因人、因時、因宗教信仰不同而有異，
    亦可藉由時間經過、記憶淡忘或宗教儀式去除該不安之心理
    ，故顯難認為凶宅將導致系爭房屋之價值、效用或品質減損
    等語，以為抗辯。
三、原審為上訴人敗訴之判決。上訴人提起上訴，上訴聲明為：
    (一)原判決廢棄。(二)被上訴人應連帶給付上訴人2,415,000 元
    ，及自起訴狀繕本送達翌日起至清償日止，按年息5%計算之
    利息。(三)上訴人願供擔保宣告假執行。被上訴人答辯聲明：
    (一)上訴駁回。(二)如受不利判決，請准供擔保免為假執行之宣
    告。
四、按因故意或過失，不法侵害他人之權利者，負損害賠償責任
    。民法第184條第1項前段定有明文。又所有權之權能係指所
    有人於法令限制之範圍內，得自由使用、收益、處分其所有
    物，並排除他人之干涉。為民法第765條所明定。經查：
  (一)上訴人主張被上訴人之被繼承人楊何彩碧於95年9 月21日自
    其住處即桃園縣中壢市○○○街7號10樓之1跳樓，落在同址
    大廈2 樓即系爭房屋之陽台死亡，提出系爭房屋建物登記謄
    本、楊何彩碧之家屬於系爭房屋陽台舉行法事照片3 紙為證
    （原審卷第5至6頁、第51至52頁、第65至66頁），並經原審
    依職權調閱臺灣桃園地方法院檢察署95年度相字第1649號卷
    宗，查核被上訴人對於其被繼承人楊何彩碧死亡為自殺無意
    見。足認被上訴人之被繼承人楊何彩碧於前開時地自其位於
    10樓住處墜落於上訴人所有系爭房屋之陽台而死亡是實。
  (二)楊何彩碧於其桃園縣中壢市○○○街7 號10樓之住處跳樓自
    殺，固係欲結束其生命，然其所選擇之方式，對他人仍有可
    能造成危害，凡此為一般人應有之注意義務，亦即行為人應
    注意避免造成他人損害，否則應就其行為負責。楊何彩碧墜
    落於上訴人所有系爭房屋之陽台，雖未造成系爭房屋外觀形
    體之毀損或功能損壞，然依一般社會常情，系爭房屋發生非
    自然死亡事故，將使系爭房屋再行交易之價格減低或出租之
    收益降低，造成系爭房屋交易性或經濟上之貶值，兩者間有
    相當因果關係，足認楊何彩碧前開行為對於系爭房屋之收益
    處分造成侵害，侵害上訴人之所有權，可以認定。
  (三)綜上，上訴人主張楊何彩碧前開行為侵害其所有權，應對其
    負侵權行為損害賠償責任，為有理由。
五、按負損害賠償責任者，除法律另有規定或契約另有訂定外，
    應回復他方損害發生前之原狀。不能回復原狀或回復顯有重
    大困難者，應以金錢賠償其損害。民法第213條第1項、第21
    5 條分別定有明文。次按當事人已證明受有損害而不能證明
    其數額或證明顯有重大困難者，法院應審酌一切情況，依所
    得心證定其數額。民事訴訟法第222條第2項亦有明文。
  (一)楊何彩碧自殺墜落於上訴人所有系爭房屋之陽台，係侵害上
    訴人之權利，如前述。兩造不爭執由中華不動產估價師聯合
    事務所鑑定系爭房屋於正常情形下其市價，及因發生墜樓身
    亡事件如欲出售殘餘市價現值為何（原審卷第80、81頁）。
    依據前開事務所勘估擬評發生墜樓身亡事件之非自然身故情
    形下與未發生該墜樓身亡事件分別之市場價格，鑑定報告就
    發生非自然身故情形不動產之建坪單價分析略以：「……二
    一般所稱之『凶宅』其定義按內政部『不動產委託銷售契約
    書範本』的附件一『不動產標的現況說明書』第十一項：本
    建築改良物（專有部份）於賣方產權是否曾發生兇殺或自殺
    致死之情事；至於民間一般看法之凶宅指曾發生過死亡案件
    的場所（包括兇殺、自殺、意外致死等）。三本次訪查過程
    中，訪得一比較案例位於九和一街『百老匯宮廷』大樓，該
    案例之非自然身故情形與本標的相仿，其實際成交價格約為
    正常市價之八成，評估過程中亦以問卷方式訪問不動產從業
    相關人士，由統計結果顯示，與本勘估標的相仿非自然身故
    情形下之不動產其減損後價格為市價之70%至89%為主要意見
    ，且部份對凶宅交易顯然具實務經驗之受訪者，其個別意見
    亦落於此區間內，並與前述案例反應之減損程度相近，足見
    市價70%至89%應為普遍認知具本勘估標的情形不動產應有之
    減損後價格，……」（詳鑑定報告第39頁，外放證物）。由
    鑑定報告可知房屋發生非自然事故死亡，亦即是否發生兇殺
    或自殺致死之情形，屬於交易情形應揭露之事項之一，易言
    之，為影響交易人買賣房地交易價格因素之一；前開鑑定報
    告曾探訪相鄰地區相仿之非自然身故情形成交價格減損之案
    例，及訪問不動產從業相關人士，普遍認不動產價值減損70
    %至89%範圍之間；又一般人購屋居住對於房屋有非自然身故
    情形固多有忌諱，然心態程度不一，亦有可能因宗教或時間
    或對系爭房屋施以民俗儀式降低此因素之影響，且系爭房屋
    相較於楊何彩碧於10樓之住處而言，10樓房屋為居住人有自
    殺死亡之情形，而系爭房屋係楊何彩碧自殺死亡之偶然意外
    發生結果地點，茲審酌上情及全辯論意旨之一切情況，前開
    鑑定報告就發生非自然身故情形不動產減損之價值以較小範
    圍為適當，堪認系爭房屋因發生非自然身故事件足造成交易
    或經濟上貶損幅度11%為可採，亦即其價值為一般市價之89%
    。被上訴人辯稱系爭房屋尚未出售，貶值尚未實際發生等語
    ，尚非可採。
  (二)依據鑑定報告就系爭房屋未發生非自然事故之不動產價值區
    分為二層建坪單價128,000元，計43.53坪，露台建坪單價為
    二層建坪單價之3分之1為42,667元，計9.61坪，車位價值1,
    200,000元，以上總計價格為7,181,870元（128000×43.53
    ＋426 67×9.61＋0000000＝0000000）。
  (三)「未發生非自然身故情形」之不動產價值為二層建坪部分減
    損11%，亦即二層建坪單價為113,920元（128000×89%＝113
    920）、露台建坪單價則為37,973元（113920×1/3＝37973
    ）、車位價值仍為1,200,000元，以上總計價格為6,523,859
    元（113920×43.53＋37973×9.61＋0000000＝0000000）。
  (四)綜上，楊何彩碧因自殺墜落於上訴人所有系爭房屋之陽台，
    侵害上訴人之所有權，不能回復原狀，應賠償系爭房屋價值
    貶損658,011元（0000000－0000000＝658011）。
六、按繼承人自繼承開始時，除本法另有規定外，承受被繼承人
    財產上之一切權利、義務。繼承人對於被繼承人之債務，負
    連帶責任。民法第1148條第1項本文、第1153條第1項定有明
    文。楊何彩碧因過失侵害上訴人之所有權，應負侵權行為損
    害賠償責任，其死亡後應由繼承人即被上訴人負連帶賠償責
    任。上訴人主張依據民法第184條第1項前段規定及繼承之法
    律關係，請求被上訴人等應連帶賠償658,011 元，及自起訴
    狀繕本送達翌日即被上訴人甲○○、乙○○、丁○○各自96
    年2月17日起、被上訴人丙○○自96年2月27日起、被上訴人
    戊○○自96年2 月28日起，均至清償日止，按年息5%計算之
    利息，為有理由，應予准許。逾前開應准許範圍之請求，為
    無理由，應予駁回。
七、綜上所述，上訴人本於侵權行為及繼承之法律關係，請求被
    上訴人等連帶給付658,011 元並加計法定遲延利息，為有理
    由，應予准許。逾此所為請求，為無理由，應予駁回。原審
    就上開應准許部分，為上訴人敗訴之判決，尚有未洽，上訴
    意旨求予廢棄改判，為有理由，爰由本院予以廢棄改判如主
    文第二項所示。至於上訴人之請求不應准許部分，原判決為
    上訴人敗訴之判決，並駁回其假執行之聲請，經核於法並無
    不合，上訴意旨求予廢棄改判，為無理由，應駁回其上訴。
八、上訴人聲明願擔保請准宣告假執行，就其勝訴部分，因訴訟
    標的金額未逾1,500,000 元，不得上訴第三審而告確定，無
    假執行之必要。
九、本件事證已臻明確，兩造其餘攻擊防禦方法及未經援用之舉
    證，經審酌核與本件判決結果不生影響，不再逐一論述，附
    此敘明。
十、據上論結，本件上訴為一部有理由，一部無理由，依民事訴
    訟法第463條、第385條第1項、第450條、第449條第1項、第
    85條第2項，判決如主文。
中    華    民    國    97    年    7     月    23    日
                    民事第二庭
                        審判長法  官  吳謙仁
                              法  官  蘇瑞華
                              法  官  李瓊蔭
正本係照原本作成。
上訴人如不服本判決，應於收受送達後20日內向本院提出上訴書
狀，其未表明上訴理由者，應於提出上訴後20日內向本院補提理
由書狀（均須按他造當事人之人數附繕本）上訴時應提出委任律
師或具有律師資格之人之委任狀；委任有律師資格者，另應附具
律師資格證書及釋明委任人與受任人有民事訴訟法第466條之1第
1項但書或第2項（詳附註）所定關係之釋明文書影本。
被上訴人不得上訴。
中    華    民    國    97    年    7     月    25    日
                              書記官  王才生
附註：
民事訴訟法第466條之1（第1項、第2項）：
對於第二審判決上訴，上訴人應委任律師為訴訟代理人。但上訴
人或其他法定代理人具有律師資格者，不在此限。
上訴人之配偶、三親等內之血親、二親等內之姻親，或上訴人為
法人、中央或地方機關時，其所屬專任人員具有律師資格並經法
院認為適當者，亦得為第三審訴訟代理人。


司法院資訊處製作；財團法人民間司法改革基金會備份。
